【裁判字號】    97,簡上,22
【裁判日期】    990831
【裁判案由】    調解無效
【裁判全文】
臺灣屏東地方法院民事判決              97年度簡上字第22號
上  訴  人  丁○○
被上訴人    甲○○
訴訟代理人  曾慶雲律師
複代理人    林朋助律師
上列當事人間請求調解無效事件，上訴人對於中華民國99年8 月
25日本院96年度潮簡字第291 號第一審判決提起上訴，本院於民
國99年8月25日言詞辯論終結，判決如下：
    主  文
上訴駁回。
第二審訴訟費用由上訴人負擔。
    事實及理由
一、上訴人主張：
  (一)訴外人竹臨食品有限公司前曾於民國91年11月間持被上訴人
    簽發票載發票日：92年2 月28日、票號JBC0000000、面額新
    臺幣（下同）165 萬元之支票乙紙（下稱系爭支票）向上訴
    人借貸。然系爭支票屆期因存款不足遭退票，幾經上訴人催
    討，均未獲清償。詎於同年4 月9 日訴外人簡維世（原名簡
    維成）以上訴人之筆名「黃愛蜜」，偽造委任書，冒充上訴
    人之代理人，至屏東縣潮州鎮調解委員會與被上訴人進行調
    解，當時調解委員疏未審查委任狀是否為真正，亦未確實核
    對上訴人身分、住所等資料，即成立調解，並經本院以92年
    年度潮核字第524 號核定在案（下稱系爭調解）。惟簡維世
    未經合法授權無權代理上訴人與被上訴人成立調解，上訴人
    對調解成立一事毫無所悉，對上訴人自不生效力。而證人丙○○、簡維世之證言不實，上訴人雖曾委託渠等處理系爭支
    票事務，然與委任渠等與被上訴人進行調解究屬二事，況若
    上訴人曾合法授權渠等，理應會交付系爭支票正本及身分證
    件而非僅影本，況渠等收受被上訴人給付款項後迄今並未交
    付予上訴人，又系爭調解係依鄉鎮市調解條例成立，自無民
    事訴訟法第41 6條第4 項、第500 條第1 項規定之適用。而
    上訴人依鄉鎮市調解條例第29條第1 項提起撤銷調解之訴，
    依同條例第3 項應於法院核定之調解書送達後30日內為之，
    與上訴人何時知悉撤銷事由無關，系爭調解書迄今仍未合法
    送達上訴人，30日之不變期間無從起算，本件並無逾法定期
    間之問題，為此提起本件訴訟等語。
  (二)本件上訴人於原審及刑事案件中，均極力陳明絕無委任或授
    權丙○○及簡維世代理出面與被上訴人調解票據債務之情事
    ，縱原審認上訴人具概括委任之表意，惟依民法第534 條第
    1 項第4 款及法院適用鄉鎮市調解條例應行注意事項第3條
    第1 項第6 款規定而歸於無效。蓋丙○○抑或其屬下簡維成
    等均於庭證中具結陳述其受上訴人以票據影本及一般概括委
    任之法律關係，與被上訴人於屏東縣潮州鎮調解委員會達成
    和解之事實，因未得上訴人出具之特別委任及指示，而欠缺
    法律上生效之要件，依法不生效力。其和解內容即對上訴人
    不生效力，即屬無效之調解。其次本事件系爭調解書於送交
    法院審核期間，法院審核人員竟疏於應行注意代理人之代理
    資格條件及代理權有無瑕疵（應審核代理人得行使和解之特
    別代理或授權條件有無）情狀下，逕予准其核定，造成上訴
    人二次侵害。
  (三)原審僅係依據所傳訊之證人簡維成、丙○○到庭之證詞為主
    要論據，然原審在傳喚證人到庭訊問時，並未一併通知上訴
    人到庭，予上訴人詰問證人之機會，且訊後亦未另開庭將該
    二名證人之證詞提示或朗讀告知上訴人，予上訴人有陳述意
    見之機會，即逕予辯論終結，並據此而為不利上訴人之認定
    ，是其所踐行之訴訟程序顯有不適用法則之違誤。再者，證
    人丙○○於上訴人向臺灣屏東地方法院檢察署（下稱屏東地
    檢署）指控簡維成等人涉偽造文書等一案中（95年度他字第
    1251號），於訊問中曾結證略稱：「（問：丁○○有無叫你
    去調解委員會處理幾成？）成數沒有授權，沒有跟我講」，
    上訴人既未授權成數，丙○○等人如何以新台幣（下同）57
    萬元調解，又焉會有簡維成到庭所結證：「..... 調解前兩
    造即已就成立調解之金額57萬元達成共識，......」之情事
    （見處分書第3 頁第1~2 行）。另外證人簡維成亦證稱：「
    ......至於上訴人之印章係公司（即丙○○）交予伊使用，
    伊不清楚公司如何取得印章的」，證人丙○○卻證稱：「
    ......印章係由他們（指簡維成、宋世維）所刻......」2
    人供述不一，已見其非實情，且與其前在檢察官偵訊中之供
    述，顯然相互矛盾，原審猶逕採為不利上訴人之認定，其違
    法至明。又丙○○、簡維成開設「廉德財務顧問有限公司」
    ，係以幫助他人處理財務糾紛為業務，理應對幫人處理財務
    所需之手續與過程，知之甚稔，倘上訴人確有委任丙○○、
    簡維成至屏東縣潮州調解委員會進行調解，丙○○、簡維成
    焉有不要求上訴人填寫委任書、提交債權證明及身分證明、
    印鑑證明等文件之理，況猶將上訴人之名字寫成「黃愛蜜」
    ，更不合常理。而屏東縣潮州調解委員會竟在無上訴人身分
    證明、印鑑證明等文件以供核對簡維成所提委任書之真偽情
    況下，即逕予調解成立，故系爭調解有無效原因。綜上，丙○○、簡維成二人之供述不一，且與丙○○前於檢察官偵訊
    中之供詞不符，另渠二人所證述上訴人有委託處理之情節，
    不符合常情，原審未仔細審酌，遽為上訴人敗訴之判決，爰
    依法提起上訴等語。
二、被上訴人則以：兩造之票款債務業於92年4 月9 日經屏東縣
    潮州鎮調解委員會調解成立，被上訴人並依調解內容支付款
    項清償完畢。嗣上訴人於94年間對被上訴人提起給付票款訴
    訟（本院94年度屏簡字第446 號），雖上訴人撤回該訴，然
    於訴訟過程，上訴人曾多次陳述其未委任簡維世與被上訴人
    進行調解，並已於95年6 月15日以簡維世侵權行為向屏東縣
    潮州鎮調解委員會聲請調解，則縱認上訴人確實未授權簡維
    世，上訴人至遲於95年6 月15日應已知悉調解無效之事由，
    依民事訴訟法第500 條第1 、2 項之規定，上訴人起訴已逾
    30日不變期間等語置辯。
三、上訴人於(一)原審聲明：請求宣告臺灣屏東地方法院屏院高潮
    民子92潮核字第524 號調解無效；原審判決駁回其訴，上訴
    人聲明不服，提起上訴，並於(二)本院聲明：1.原判決廢棄；
    2.請求宣告屏東縣潮州鎮調解委員會92年民調字第74號（即
    台灣屏東地方法院92年度潮核字第524 號）調解事件兩造間
    所成立之調解無效。被上訴人於(一)原審聲明：上訴人第一審
    之訴應予駁回，於(二)本院聲明：1.上訴駁回。2.如受不利判
    決，被上訴人願供擔保，請准免為假執行宣告。
四、下列事項為兩造所不爭執，且有系爭支票、退票理由單、委
    任書聲請調解書、屏東縣潮州鎮調解委員會92年民調字第74
    號調解筆錄、調解書、送達證書及本院潮州簡易庭屏院高潮
    民子92潮核字第524 號函等件在卷可稽，復經本院調閱屏東
    縣潮州鎮調解委員會92年民調字第74 號 調解卷審閱無誤，
    有屏東縣潮州鎮公所96年7 月11日潮鎮行字第0960009360號
    函所附該卷影印資料在卷足參（見原審卷（分見原審卷第5
    至12頁、第30至42頁）。
  (一)系爭支票是被上訴人簽發，交付竹臨食品有限公司向上訴人
    借貸款項，票面金額為165 萬元，嗣後屆期提示未獲兌現。
  (二)屏東縣潮州鎮調解委員會92年民調字第74號調解筆錄是由簡
    維世提出委任人是「黃愛蜜」名義並蓋用「黃愛蜜」名義之
    印文之委任書，代理上訴人與被上訴人（被上訴人之代理人
    為訴外人乙○○）於92年4 月9 日調解成立，當時之調解委
    員為訴外人陳文寬、周金樹。並由本院以屏院高潮民子九二
    潮核字第524 號核定在案，被上訴人並已交付調解項款57萬
    7,500 元交簡維世代為收受。
  (三)簡維世調解時係提出系爭支票影本。
  (四)系爭調解書是送達簡維世收受，但送達證書並未記載送達日
    期。
五、本件主要爭執事項為：(一)上訴人提起本件調解無效之訴是否
    因逾期而不合法？(二)本件簡維成代理上訴人與被上訴人成立
    之調解，是否經過上訴人合法授與代理權？(三)本件調解當事
    人黃愛蜜是否即為上訴人？茲分述本院見解如下：
  (一)上訴人提起本件調解無效之訴是否因逾期而不合法？
    按鄉鎮市調解條例第26條第1 項規定，經法院核定之民事調
    解有無效或得撤銷之原因者，當事人得向原核定之法院提起
    宣告調解無效或撤銷調解之訴，同條例對於提起此種訴訟應
    踐行之程序，未設明文，本於同一法律上之理由，解釋上應
    類推適用民事訴訟法關於宣告調解無效或撤銷調解之訴之規
    定。但調解如有民法上無效之原因者，不受本法第五百條所
    定不變期間之限制，以調解如有民法上無效之原因，是為自
    始、當然、絕對、確定不生效力，故無受不變期間限制之理
    由（參見吳明軒著民事調解、簡易及小額訴訟程序一書89年
    4 月二版一刷、第59頁、第60頁）。本件上訴人係主張未授
    與代理權予簡維世，簡維世與被上訴人達成之系爭調解應為
    無效為起訴理由，核該代理權授與之有無乃屬民法上代理行
    為之有無，進而影響授權做成之法律行為是否成立生效，乃
    屬民法上法律行為有無效力之原因，參照上述說明，依法不
    受30日法定不變期間之限制，故上訴人提起本訴，自無審酌
    是否逾越法定30日期間之問題而得提起，合先敘明。
  (二)簡維成代理上訴人與被上訴人成立之調解，是否經過上訴人
    合法授與代理權？
  1.上訴人抗辯伊未授與代理權予簡維世調解，無非係以並未寫
    成書面委任，亦未授權刻印章交付簡維世調解云云，惟查，
    證人乙○○於本院審理中證稱：黃小姐有留手機在伊公司，
    是上訴人本人曾留過手電話給伊，當時小姐說有人留電話要
    伊回電，打過去就是上訴人黃小姐接的。之前也曾打過幾次
    電話，主要是談論帳款，有一張票額170 萬元，在黃小姐那
    裡，他看要如何處理。當時因有受甲○○有委託，這黃小姐
    知道。電話中那時談要拿幾成，有談到要去調解。過程就是
    有第三者介入，伊說有人已經來找了，黃小姐說那是她找人
    過來的，因為對方有持那張支票的影本，就是第三人來找伊
    有亮票與委託書給伊。第三人是指簡維成與另外一個人，是
    不是丙○○不知道，他們有委託書，事後求證都是正確，伊
    事後有向上訴人求證。調解是伊主動提出的，伊與簡維成他
    們講的。調解之前就有陸陸續續談到。黃小姐在調解前後都
    陸陸續續有打電話給伊，和解後還直接傳真給他調解的內容
    。調解當天已經付款給簡維成等人。伊之前有與上訴人說明
    他是叫他們來處理，也有看到支票影本與委託書，但伊不知
    道處理與調解的差別在那裡，其實就是要拿錢而已，瞭解、
    處理、拿錢的差別在哪裡？委託書上面是寫明：委任他全權
    處理支票的問題。這在調解委員會都有。上訴人委託第三者
    處理的時候，陸陸續續談很久，伊說支票為何拿不回來是因
    為談的成數不夠，是第三人去借的，還要求償，因為伊不放
    心，所以約到潮州調解委員會調解，而且有記載為何支票沒
    有拿回來是因為要向第三者求償。當初拿票去借的是李石川
    。李石川好像是借票拿去借錢。當時有要求要拿回正本，他
    不要，伊說錢不可能平白還你，才會約簡維成到調解委員會
    調解。上訴人已經委託簡維成為何要確認等語在卷（見本院
    卷第139 至141 頁）。
  2.另名證人戊○○○○○○原審到庭證稱「因上訴人與廉德財
    物顧問有限公司之老闆丙○○熟識，乃將支票傳真至公司，
    並親至公司委託丙○○為其處理，調解前兩造即已就成立調
    解之金額57萬元達成共識，丙○○指派伊與宋世維出席調解
    ，調解前均有告知上訴人，因該紙支票係第三人李石川持向
    上訴人借款，故調解成立後上訴人仍持有支票，還要向李石
    川追索餘款。伊收受調解書後，交由丙○○與上訴人處理，
    嗣後可能因雙方就處理事務傭金問題無法達成共識，上訴人
    才否認有授權予丙○○，至於上訴人之印章係公司交予伊使
    用，伊不清楚公司如何取得印章的」等語（見原審卷第55至
    56頁），
  3.證人乙○○雖為被上訴人授權成立調解之人，然其證述調解
    前已與上訴人洽談過，且見過簡維成出具之支票影本及授權
    書，並且關於調解成數亦與上訴人洽談過，其證述關於保留
    系爭支票正本之考量及調解成數、金額等細節，核與簡維世
    證述關於保留系爭支票正本之考量及調解成數、金額均大致
    吻合。
  4.又另名證人丙○○原審到庭具結證稱：「上訴人確實委託伊
    處理兩造之債務，否則伊如何知悉兩造之糾紛，因上訴人沒
    空才指派簡維世與宋世維負責處理，印章係由他們所刻，因
    上訴人表示要由該二人全權負責，調解前有告知上訴人將與
    被上訴人在潮州調解委員會進行調解，過程亦有向上訴人報
    告，簡維世收到調解筆錄後有通知上訴人，調解筆錄現仍由
    簡維世持有。嗣因該二人處理後，向上訴人請求傭金，上訴
    人才否認有授權」等語（見原審卷第71~72 頁）。核證人丙○○、簡維世原審所述，關於印章如何取得及調解成立後之
    處理之部分雖有所出入，然就上訴人委託處理支票債務、進
    行調解之過程、調解之金額均有告知上訴人部分，則為一致
    ；且證人乙○○與簡維世、丙○○間應無串證為不實之詞之
    必要，故乙○○之證詞應屬可採，本件足認上訴人確有委任
    丙○○就系爭支票與被上訴人進行調解，而丙○○基於上訴
    人之授權再行委託簡維世出面與被上訴人洽談調解，簡維世
    雖是基於丙○○之授權，然丙○○得以間接授權是基於上訴
    人對丙○○之直接授權而取得，且丙○○並未逾越上訴人原
    授權範圍調解之範圍，則對上訴人而言，關於簡維世所為調
    解行為應發生授與代理權之效力，系爭調解應認屬有效，上
    訴人抗辯未授與代理權予簡維世云云，核無可採。
  (三)本件調解當事人黃愛蜜是否即為上訴人？
    查上訴人之本名係「丁○○」，而調解書上係以上訴人筆名
    「黃愛蜜」列為當事人，因調解書上就上訴人之身分證統一
    編號載「Ｚ000000000」號，經本院依職權向法務部戶役政連
    結作業系統查詢身分證統一編號Ｚ000000000號確係上訴人之
    身分證統一編號，有該戶籍資料在卷可憑（見原審卷第43頁
    ），足認「丁○○」與「黃愛蜜」為同一人，具同一性，就
    系爭調解之成立尚無影響。
六、綜上所述，上訴人之主張即無可採，其請求宣告屏東縣潮州
    鎮調解委員會92年民調字第74號（即本院92年度潮核字第52
    4 號）調解事件兩造間所成立之調解無效，為無理由，應予
    駁回，原審據此為上訴人敗訴之判決，核無不合，上訴意旨
    指摘原判決不當，求予廢棄改判，非有理由，應予駁回。
七、本件事證已臻明確，兩造其餘主張、陳述及立證方法，經核
    於判決不生影響，爰不逐一論列，附此敘明。
據上論結，本件上訴為無理由，依民事訴訟法第436 條之1 第3
項、第449 條第1 項、第78條，判決如主文。
中    華    民    國    99    年    8     月    31    日
                  民事第一庭    審判長法  官  春生
                                      法  官  張以岳
                                      法  官  潘  快
以上正本證明與原本無異。
本判決得上訴。
                                      書記官  黃麗燕
中    華    民    國    99    年    8     月    31    日

司法院資訊處製作；財團法人民間司法改革基金會備份。
